臺灣宜蘭地方法院民事判決　　　　　　　 95年度訴字第361號
原　　　告　甲○○
被　　　告　丁○○
被　　　告　丙○○
訴訟代理人　乙○○
上列當事人間分割共有物事件，本院於民國96年9月5日言詞辯論
終結，判決如下：
    主  文
兩造共有坐落宜蘭縣頭城鎮○○段二九六地號，地目旱，面積七
八九點八平方公尺之土地，應將如附圖丁案所示編號296-A001、
296-A002部分面積合計四九四點八六平方公尺分歸原告與被告丁○○按應有部分各二分之一之比例保持共有，編號296 部分面積
二四七點四三平方公尺分歸被告丙○○取得，編號296-A003部分
面積五六點三四平方公尺分歸兩造按原應有部分比例保持共有。
原告及被告丁○○應各自提出新台幣捌萬貳仟伍佰參拾伍元補償
被告丙○○。
訴訟費用肆萬伍仟參佰柒拾捌元由被告丁○○、丙○○各負擔三
分之一（即各負擔新臺幣壹萬伍仟壹佰貳拾陸元），餘由原告負
擔。
    事實及理由
一、本件原告起訴主張：坐落宜蘭縣頭城鎮○○段296 地號土地
    ，地目旱，使用分區為特定農業區農牧用地，面積798.63平
    方公尺之土地為兩造所共有，每人應有部分各3分之1。共有
    人就上開土地並無不能分割之約定，亦無因使用目的不能分
    割之情形，然因無法達成協議分割，為此依民法第823 條、
    第824條第2項規定起訴請求分割前開共有土地。又系爭土地
    目前並無任何建物，出入道路係依緊鄰之同段293 地號土地
    之既成巷道作為出入，毗連之同段300 地號土地為被告丁○○所有、同段301 地號土地則為原告所有，為期系爭土地分
    割後，能與原告及被告丁○○分別所有之前開300、301地號
    土地合併使用，且各分得之土地均有道路可供出入，及符合
    農業發展條例第16條第1項第4款有關分割後土地筆數不得超
    過原共有人數之限制，原告與被告丁○○願意就分割後取得
    之土地繼續保持共有，因此主張採如附圖丁案所示之方案為
    分割，將其中編號296-A001、296-A002部分面積合計494.86
    平方公尺分歸原告與被告丁○○按應有部分各2分之1之比例
    保持共有，編號296部分面積247.43平方公尺分歸被告丙○○取得，編號296-A003部分面積56.34平方公尺留作道路，
    由兩造按原應有部分比例繼續保持共有。如因分割而造成土
    地產生價差，就價差部分亦同意另以現金補償等語。並聲明
    ：如主文第一項所示。
二、被告則以：
（一）丁○○部分：同意分割，並同意原告所提出之分割方案，
      願與原告就分割後取得之土地繼續保持，另保留部分之土
      地作為道路用地，由兩造按原應有部分比例繼續保持共有
      。如因分割而造成土地產生價差，就價差部分亦同意另以
      現金補償等語。並聲明：如主文第一項所示。
（二）丙○○部分：伊方長期以來投入多項設施與植栽，並安置
      許多貴重古董及歷史文物，甚至闢建停車場及雞寮使用，
      超出系爭地號大部分土地，原告方面在系爭土地並無任何
      一物，亦未曾在此耕作，想要分割土地合併使用，道理欠
      妥，根本行不通，損人利己，天地難容，本府祖先有明確
      交代舊有三合院土地及系爭農地不准分割，祖先已顯靈警
      告，若要強行分割，必有血光之災及分屍厄運等惡果報應
      ，不得不謹慎行事為妙，務必多請教道行高深者或賢能之
      士，詳細研議與討論，周詳評估與禪誤，冷靜思考後再作
      ，以免遭橫禍與天遣，所以不同意分割系爭土地，希望祖
      產繼續共享。如果一定要分割，則伊主張應採如附圖甲案
      所示之方案為分割，並由伊取得該案之編號296部分土地
      ，無論原告分得任何地段，都要賠償伊一切損失，因系爭
      土地上所有地上物及設施均為伊所有，非原告可任意奪取
      。又經伊深入調查訴外人鍾蔡桂、甲○○母子與本府祖先
      毫無血緣關係，亦無收養事證，根本不具備資格繼承本付
      財產，而有非法繼承侵占本府財產之嫌，應依法比對DNA
      釐清宗族血緣關係撤銷其不當繼承權，償還本府故有祖產
      等語，資為抗辯。並聲明：原告之訴駁回。
三、兩造不爭執之事實：
（一）坐落宜蘭縣頭城鎮○○段296 地號土地，地目旱，使用分
      區為特定農業區農牧用地，面積798.63平方公尺之土地，
      依土地登記謄本所示為兩造所共有，每人應有部分各3 分
      之1。
（二）前開土地現全部均為被告丙○○所占有使用。
四、得心證之理由：
（一）按共有人得隨時請求分割共有物，但因物之使用目的不能
      分割或契約定有不可分割之期限者，不在此限，民法第82
      3 條第1 項定有明文。次按，法院裁判分割共有物，性質
      上為共有人間應有部分之交換，自屬處分行為，以各共有
      人之處分權存在為前提，故提起分割共有物之訴，參與分
      割之當事人，以全體共有人為限，而各共有人之應有部分
      應以土地登記簿上所記載者為準。查原告主張坐落宜蘭縣
      頭城鎮○○段296 地號土地，地目旱，面積798.63平方公
      尺之土地，依土地登記謄本所示為兩造所共有，每人應有
      部分各3分之1。且上開土地之使用分區係特定農業區農牧
      用地，為農地，依其使用目的並非不能分割，且兩造間亦
      無不可分割之約定，然無法達成協議分割，經本院調解亦
      未成立等事實，業據其提出與所述相符之土地登記謄本、
      地籍圖謄本等件為佐，並有本院95年度宜調字第126 號調
      解卷宗在卷可按，且為被告丁○○所不爭執，應堪信為真
      實。至被告丙○○雖以：「經伊深入調查訴外人鍾蔡桂、
      甲○○母子與本府祖先毫無血緣關係，亦無收養事證，根
      本不具備資格繼承本付財產，而有非法繼承侵占本府財產
      之嫌，應依法比對DNA 釐清宗族血緣關係撤銷其不當繼承
      權，償還本府故有祖產」及「本府祖先有明確交代舊有三
      合院土地及系爭農地不准分割」等詞為辯，否認原告甲○○為土地共有人之一，並主張系爭土地定有不可分割之約
      定，然其對於前開有利於己之事實，僅空言主張並未提出
      任何證據以佐其說，自難信為真正，而不足採。是原告請
      求分割系爭土地，核與前開規定相符，自應准許。
（二）次按，「分割之方法，不能協議決定者，法院得因任何共
      有人之聲請，命為左列之分配：一　以原物分配於各共有
      人。二　變賣共有物，以價金分配於各共有人。以原物為
      分配時，如共有人中，有不能按其應有部分受分配者，得
      以金錢補償之。」民法第824 條第2項、第3項定有明文。
      是請求共有物之分割，應由法院依民法第824 條命為適當
      之分配，不受當事人主張之拘束。又分割共有物時，法院
      應參酌當事人之聲明、共有物之性質、經濟效用及全體共
      有人利益等公平決之。如依原物之數量按其應有部分之比
      例分配，價值顯不相當者，依其價值按其應有部分比例分
      配，仍不失為以原物分配於各共有人，否則不顧慮經濟上
      之價值，一概按其應有部分核算之原物數量分配者，將顯
      失公平，惟依其價值按應有部分比例分配原物，如有害經
      濟上之利用價值者，應認有民法第824條第3項之共有人中
      有不能按其應有部分受分配之情形，得以金錢補償之。又
      分割共有物，以消滅共有關係為目的，法院裁判分割共有
      土地時，除因該土地內部分土地之使用目的不能分割（如
      為道路），或部分共有人仍願維持共有關係，或部分當事
      人因繼承關係須就分得之土地保持公同共有，應就該部分
      土地不予分割或准該部分共有人成立新共有關係外，應將
      土地分配於各共有人單獨所有（最高法院69年台上字第18
      31號判例、63年台上字第2680號判例、79年度台上字第19
      02號裁判意旨參照）。經查：本件土地係位於宜蘭縣頭城
      鎮○○段296 地號，其地目旱，使用分區為特定農業區農
      牧用地，乃屬農業發展條例第3 條所稱之耕地，依該條例
      第16條第1 項第4款、第2項之規定，系爭共有耕地雖得分
      割為單獨所有，但其分割後之宗數，不得超過共有人人數
      （亦即系爭共有耕地至多僅能分割為3 筆土地）。前開土
      地之地形尚屬方整，但地形狹長，四周毗連同段289、290
      、291、293、、295、295、345、301、300、299、298、2
      97等地號土地（其中同段301地號為原告所有、300地號為
      被告丁○○所有，另345 地號為台九省道，餘均為訴外人
      所有），雖鄰近台九省道，但只有土地東南角之頂端（點
      ）與台九省道相交接，該交接處目前為泥土路面，僅可透
      過步行至台九省道（無法駕駛車輛）；另系爭土地與同段
      293地號土地相鄰處乃鋪設有乙條面寬約2米多之私設柏油
      道路（該私設道路係坐落於同段293、292地號土地上），
      透過該柏油道路應可直接通行至台九省道，惟目前由被告
      丙○○在系爭土地與293、292地號相鄰處架設有竹籬笆，
      因此形成障礙沒有直接與前開私設道路相通。又系爭土地
      全部現均為被告丙○○占有使用，種有竹子、桃樹、龍眼
      樹、仙桃、蓮霧、釋迦樹等樹木數株，地面另置有一些木
      材、磚塊、鐵窗、鐵條及資源回收物，還有木板搭蓋之雞
      舍，另北端前側則為一片菜園等情，業經本院至現場履勘
      及囑託宜蘭縣宜蘭地政事務所測量，製有勘驗筆錄（含現
      場照片18幀）、複丈成果圖在卷可稽。是遵上開規定或裁
      判之意旨，本院斟酌：
  １、如附圖乙案、丙案所示之分割方案，均未獲得兩造之同意
      ，且前開兩個方案所需保留繼續維持共有提供作為通道使
      用之土地面積較大，將造成兩造於分割後可單獨取得之面
      面積減少，對於兩造而言，即非屬最有利之方案，而不足
      採。至附圖甲案所示之分割方案，則僅得系爭土地共有人
      中之1 人即被告丙○○之同意，且前開方案乃將系爭土地
      垂直做三等份予以分割，未再保留任何土地作為通道使用
      ，將造成分得甲案編號296-A001之土地形成袋地，而被告
      丙○○主張分得之土地即編號296 之土地，亦僅能透過該
      土地東南角之頂端（點）與台九省道相交接，該交接處面
      積過小，實際上僅能透過步行通行至台九省道，而無法駕
      駛車輛，同樣有所不便，且依此方案分割，因系爭地號未
      分割前本即為狹長之地形，如再以三等份垂直分割，將造
      成分割後之各土地長度、寬度比例過於懸殊，更顯狹長而
      不利於土地之利用，甚者復將造成原告及被告丁○○於分
      割後取得之土地，無法連同渠等所有毗連系爭共有土地之
      同段300、301地號合併使用，而未能充分發揮土地效益，
      ，不符合社會經濟效益，故前開甲案所示之分割方案，因
      有上述缺失，仍不足採。
  ２、而本件如採附圖丁案所示之方案為分割，即將其中編號29
      6-A001、296-A002部分面積合計494.86平方公尺分歸原告
      與被告丁○○按應有部分各2分之1之比例保持共有，編號
      296部分面積247.43平方公尺分歸被告丙○○取得，編號2
      96-A003部分面積56.34平方公尺留作道路，由兩造按原應
      有部分比例繼續保持共有之方案，乃為共有人多數即原告
      與被告丁○○所同意，且各共有人所分得之土地，僅需將
      被告丙○○在系爭土地與293、292地號相鄰處架設之竹籬
      笆拆卸後，即均可透過按原應有部分比例繼續維持共有之
      土地（即附圖丁案編號296-A003部分）作為巷道，通行系
      爭土地與同段293地號土地相鄰處鋪設之面寬約2米多之私
      設柏油道路，直接通行至台九省道，而與馬路相通，無礙
      交通之便利，亦能發揮土地經濟效益。另原告與被告丁○○共同分得如附圖丁案編號296-A001、296-A002部分之土
      地，係與原告另有之同段301地號及被告丁○○另有之300
      地號毗連，於分割後可將之合併使用，充分發揮土地之效
      益。至原告與被告丁○○共同分得之上開土地（即附圖丁
      案編號296-A001、296-A002部分土地），被告丙○○雖於
      其上種有竹子、桃樹、龍眼樹、仙桃、蓮霧、釋迦樹等樹
      木，然其數量不多，另地面上所置放之木材、磚塊、鐵窗
      、鐵條及資源回收物及木板搭蓋之活動式雞舍，則均屬易
      於拆卸搬遷之物，於分割後被告丙○○仍可將之取回，故
      所造成之損害應屬有限，是堪認如附圖丁案所示之分割方
      案，已符合兩造當事人之利益，並足兼顧社會經濟效益，
      應屬可採。惟依前開之說明，縱依原物之數量按其應有部
      分之比例分配，尚應考量其經濟上之價值，如按其應有部
      分核算之原物數量分配，價值有顯不相當者，仍應認有民
      法第824條第3項之共有人中有不能按其應有部分受分配之
      情形，得以金錢補償之。而查，土地愈鄰近交通便利之馬
      路者，其交易價值相對而言乃屬較高，此應屬眾所週知之
      事項，系爭共有土地因地形狹長，距離馬路之深度不一，
      因此採如附圖丁案所示之方案為分割後，將造成臨路農地
      與裡地農地面積雖然相同，但價格有所差異，顯不相當，
      經本院囑託高源不動產估價師事務所鑑定系爭土地分割後
      之價格，鑑定結果認為系爭土地之全部價值為3,411,131
      元，採丁案為分割後，原告與被告丁○○共同分得之編號
      296-A001、296-A002部分面積計494.86平方公尺，價值合
      計2,315,560 元（即1,357,480元＋958,080元）、被告丙○○取得之編號296部分面積247.43平方公尺土地價值910
      ,176元，另兩造按原應有部分比例繼續維持共有之土地即
      編號之296-A003部分面積56.34平方公尺土地價值185,395
      元，是系爭土地扣除前開維持共有之路地後價值為3,225,
      736 元（即3,411,131元－185,395元），按共有人應有部
      分各3分之1計算後，每人應各取得價值1,075,245 元之土
      地（即3,225,736元÷3，元以下4捨5入），故原告與被告
      丁○○原應共同分得價值合計2,150,490元之土地（即1,0
      75,245元×2），但原告與被告丁○○實際分得之編號296
      -A001、296-A002部分土地，價值卻達2,315,560元，溢獲
      獲165,070 元之利益（即2,315,560元－2,150,490元），
      自應將其所受前開差額利益返還予被告丙○○作為補償，
      是以此計算，原告與被告丁○○自應各給付被告丙○○82
      ,535 元（即165,070元÷2）之金錢補償，方屬公允。
（三）綜上所述，兩造共有坐落宜蘭縣頭城鎮○○段296 地號，
      地目旱，面積789.8 平方公尺之土地，准予原物分割，並
      將如附圖丁案所示編號296-A001、296-A002部分面積合計
      494.86 平方公尺分歸原告與被告丁○○按應有部分各2分
      之1之比例保持共有，編號296部分面積247.43平方公尺分
      歸被告丙○○取得，編號296-A003 部分面積56.34平方公
      尺分歸兩造按原應有部分比例保持共有。另原告與被告丁○○應各補償被告丙○○82,535元（亦即合計為165,070
      元。
五、又分割共有物事件本質上並無訟爭性，兩造本可互換地位，
    由任一共有人起訴請求分割，實質上並無何造勝敗之問題，
    本件由敗訴當事人負擔訴訟費用顯失公平，爰酌由兩造當事
    人依各自應有部分比例分擔。
六、訴訟費用負擔之依據：民事訴訟法第80條之1。
中　　華　　民　　國　　96　　年　　9 　　月　　29　　日
                  臺灣宜蘭地方法院民事庭
                      法　官　林翠華
正本與原本無異。
如對本判決上訴，須於判決送達後20日內提出上訴狀 (須附繕本
)。
中　　華　　民　　國　　96　　年　　10　　月　　1　 　日
                      書記官　陳旺誠
裁判費計算書：
┌────────┬────────┬────────┐
│　 項　　　目   │金　額（新台幣）│   備　　註     │
├────────┼────────┼────────┤
│ 第一審裁判費   │      13,078元  │原告於95年11月  │
│                │                │22日繳納        │
├────────┼────────┼────────┤
│ 測量費用       │      12,300元  │原告於96年1月29 │
│                │                │日及同年3月16日 │
│                │                │繳納            │
├────────┼────────┼────────┤
│ 鑑價費用       │      20,000元  │原告於96年6 月  │
│                │                │11日繳納        │
├────────┼────────┼────────┤
│ 合    計       │      45,378元  │由兩造按原應有部│
│                │                │分比例負擔      │
└────────┴────────┴────────┘
